【裁判字號】    98,交聲,447
【裁判日期】    980508
【裁判案由】    違反道路交通管理處罰條例聲明異議
【裁判全文】
臺灣士林地方法院交通事件裁定         98年度交聲字第447號
原處分機關  臺北市交通事件裁決所
異  議  人
即受處分人  甲○○
上列異議人即受處分人因違反道路交通管理處罰條例案件，對於
臺北市交通事件裁決所98年4 月7 日所為之處分（原處分案號：
北市裁罰字第裁22-AEW895248號）聲明異議，本院裁定如下：
    主  文
異議駁回。
    理  由
一、按汽車駕駛人，行經有燈光號誌管制之交岔路口闖紅燈者，
    處新臺幣（下同）1,800 元以上5,400 元以下罰鍰，並記違
    規點數3 點，道路交通管理處罰條例第53條第1 項、第63條
    第1 項第3 款分別定有明文。
二、原處分意旨略以：受處分人即異議人（下稱異議人）甲○○
    於民國98年1 月21日早上9 時37分許，駕駛車牌號碼2S-060
    3 號自小客車，在行經臺北市○○路○ 段50巷口之設有燈光
    號誌管制之交岔路口，見其行進方向之燈號已轉換成紅燈時
    ，仍逕予迴轉，經警攔停舉發「紅燈迴轉（南往南）」之違
    規，爰依道路交通管理處罰條例第53條第1 項及第63條第1
    項第3 款規定（原處分漏載第1 項第3 款，應予更正），處
    罰鍰2,700 元並記違規點數3 點。
三、聲明異議意旨略以：伊因治療糖尿病，須注射胰島素藥物，
    該藥物可能引發低血糖症狀。遭舉發當日，伊駕駛車輛行經
    舉發地點時，忽陷入偶發性低血糖現象，有心悸、昏眩無力
    而無法集中注意開車等症狀，因情況危急，為自救及避免釀
    成車禍，不得已找最近之左車道並於紅燈時迴轉至路旁停車
    ，俾注射昇糖精急救。原處分機關未予詳查，逕予裁罰，實
    難甘服云云。
四、本院查：
(一)、異議人甲○○於98年1 月21日早上9 時37分，駕駛車牌號碼
    2S-0603 號自小客車行經臺北市○○路○ 段50巷口之設有燈
    光號誌管制交岔路口時，違規闖越紅燈迴轉之事實，為異議
    人所是認，並有臺北市政府警察局舉發違反道路交通管理事
    件通知單1 紙在卷可稽（附於本院卷第28頁），應甚明確，
    堪予認定。
(二)、異議人雖以前揭情詞置辯，然查：
  1.按道路交通管理處罰條例所規定之裁罰，本屬行政罰之性質
    ，其目的在加強道路交通管理，維護交通秩序，確保交通安
    全。違反道路交通管理處罰條例，就人民課以裁罰，即為達
    成前開目的，以保障人權。而現代社會，人民使用道路頻仍
    ，交通違規案件數量龐大，對於違反道路交通管理處罰條例
    之人民，大抵皆課處罰鍰或記點等處罰，屬較輕微之財產罰
    。故倘若行政機關就違反道路交通管理處罰條例之行為，負
    擔過重之舉證責任，將使違規案件之舉發，因過度耗費行政
    資源，而無效率，反害及整體人權之保障。為兼顧行政效率
    ，達成最大之人權保障，司法院大法官會議曾以釋字第275
    號作成解釋，揭示「人民違反法律上之義務而應受行政罰之
    行為，法律無特別規定時，雖不以出於故意為必要，仍須以
    過失為其責任條件。但應受行政罰之行為，僅須違反禁止規
    定或作為義務，而不以發生損害或危險為其要件者，推定為
    有過失，於行為人不能舉證證明自己無過失時，即應受處罰
    。」藉此舉證責任之分配，提昇行政效率，達成最大之人權
    保障。同此意旨，人民違反法律上之義務，而應受行政罰之
    行為，如係出於緊急避難或正當防衛而為，雖非不得阻卻其
    違法，而予免罰，但就緊急避難或正當防衛之情事，則應由
    人民負舉證之責任，否則仍應加以處罰。本件異議人雖辯稱
    因服用治療糖尿病藥物，致行車途中引發低血糖症狀，乃不
    得已闖越紅燈將車迴轉至路邊停靠之緊急避難情事，惟僅提
    出診斷證明書及藥袋為憑，該等證物僅能證明異議人確有因
    罹患糖尿病而就醫之事實，而衡情異議人既已明知服用該等
    藥物可能產生低血糖症狀，進而引發行車危險，卻又於服藥
    後駕駛車輛，此等作法實非一般常情，是本件異議人僅空泛
    辯稱有前揭緊急避難之情事，並無提供任何違規當時確有因
    低血糖致心悸、昏眩無力等症狀之積極事證可供本院審酌，
    依照前開說明，自難據以主張免罰。
  2.再者，本件異議人所涉為闖越紅燈迴轉之違規行為，亦即案
    發當時，異議人係置遵守規定停等紅燈之消極駕駛行為不由
    ，反冒可能侵害垂直車道車輛或路口行人路權，甚至引發車
    禍事故之風險，採取闖越紅燈進而迴轉之積極違規行為，而
    衡情，後者所需駕駛人之專注力程度及駕駛複雜度顯較前者
    為高，倘異議人於違規當時果真已陷於所辯稱之昏眩無力、
    心悸且無法集中注意開車之情況，又豈有可能捨遵守規定停
    等紅燈之消極駕駛行為不由，反採闖越紅燈迴轉之積極駕駛
    作為之可能，是異議人辯稱案發時因已陷於昏眩無力、心悸
    且無法集中注意開車，始不得已違規闖紅燈迴轉云云，顯非
    合理，並無足採。
  3.另一方面，按因避免緊急危難而出於不得已之行為，係基於
    社會之公平與正義所為不罰之規定。倘其危難之所以發生，
    乃因行為人自己過失行為所惹起，而其為避免自己因過失行
    為所將完成之犯行，轉而侵害第三人法益；與單純為避免他
    人之緊急危難，轉而侵害第三人法益之情形不同。依社會通
    念，應不得承認其亦有緊急避難之適用（最高法院72年台上
    字第7058號判決意旨參照）。查本件異議人辯稱因服用藥物
    導致行車時產生低血糖等症狀乙情縱令屬實，然異議人既已
    明知使用糖尿病藥物可能導致偶發性低血糖現象發生，竟仍
    心存僥倖而仍駕駛車輛，對於自身及道路使用人之行車安全
    構成危害，並終致生行車途中發生不適之緊急危難，因該緊
    急危難之發生係可歸責於異議人本身，揆諸前揭說明，自與
    行政罰法第13條所定之緊急避難並不相符，要不得據為本件
    主張阻卻違規之正當事由。
五、綜上，異議人前開所辯，尚非該當於免罰之正當事由，本件
    異議人確有於原處分所載時、地，駕駛自小客車行經有燈光
    號誌管制之交岔路口闖紅燈之違規事實，應甚明確，堪予認
    定。原處分機關以本案違規事實明確，援引首揭規定，裁處
    異議人罰鍰2,700 元，並記違規點數3 點，認事用法均無違
    誤，異議人猶執前詞不服處分，其異議為無理由，應予駁回
    。
據上論斷，應依道路交通案件處理辦法第19條，裁定如主文。
中    華    民    國    98    年     5    月     8    日
                  交通法庭法  官  吳祚丞
以上正本證明與原本無異。
如不服本裁定應於收受正本後5日，向本院提出抗告書狀。
                              書記官   陳紀元
中    華    民    國    98    年    5     月    8     日


司法院資訊處製作；財團法人民間司法改革基金會備份。
